臺灣臺南地方法院刑事判決　　　　　　　　　　　　九十三年度易緝字第一一號
　　公　訴　人　臺灣臺南地方法院檢察署檢察官
　　被　　　告　丙○○
右列被告因詐欺案件，經檢察官提起公訴（八十三年度偵字第一二六八○號），本院
判決如左：
    主  文
丙○○無罪。
    理  由
一、公訴意旨略以：被告丙○○意圖為自己不法之所有，明知無付款能力，竟於八十
    一年七月七日起，以參加告訴人乙○○所召集之民間互助會（每月每會新臺幣（
    下同）一萬五千元，內標制，會員及會首共計二十八人）之方法施詐，其入會後
    即於八十一年十一月九日標取會款，告訴人乙○○不疑有詐，遂交付該其會款三
    十四萬五千元予丙○○，丙○○則簽發八十三年十月十五日到期、同面額之本票
    一紙交由告訴人乙○○以資搪塞，詎被告丙○○嗣後僅繳納一、二期死會會款即
    不再繳納，並避不見面，因認被告涉犯行法第三百三十九條第一項之詐欺取財罪
    嫌等語。
二、按犯罪事實應依證據認定之，無證據不得認定犯罪事實，刑事訴訟法第一百五十
    四條第二項定有明文。次按認定不利於被告之事實，須依積極證據，苟積極證據
    不足為不利於被告事實之認定時，即應為有利於被告之認定，更不必有何有利之
    證據；刑法第三百三十九條第一詐欺罪之成立，以意圖為自己或第三人不法之所
    有，以詐術將本人或第三人之物交付為要件。所謂以詐術使人交付，必須被詐欺
    人因其詐術而陷於錯誤，若其所用方法，不能認為詐術，亦不致使人陷於錯誤，
    即不構成該罪，最高法院三十年上字第一一五二號、四十六年臺上字第二六０號
    分別著有判例可資參照。
三、本件公訴人認被告丙○○涉犯上開罪嫌，無非以告訴人乙○○於偵、審中之供述
    及前開本票與互助會單各一紙為其論據，訊據被告固坦承參加右述互助會並標得
    該會款等情不諱，惟堅詞否認有何詐欺取財犯行，辯稱伊被倒了很多錢後才沒有
    繼續繳納會款等語。經查：
（一）告訴人於本院八十四年五月十八日審理期日到庭指述：「被告參加我互助會，
      第五會就得標了，後來交了一、二次死會就不再來了‧‧‧（後略）」。亦即
      ，被告乃於參加互助會數月後始標得會金，並於標得會金後尚有繳納死會會款
      。苟被告自始即欲詐欺互助會金而施用詐術佯稱參加互助會，則渠在入會後即
      可儘快標取會金並逃逸無蹤，應無依約繳納數期會款後始標會之理，顯見被告
      於參加該會之初並無詐欺之意圖。參諸渠在得標後復繼續繳納一、二期死會會
      款，而非逕行捲款潛逃，堪認被告於標得該期會款後，仍有繼續交付會款之意
      願，而非蓄意詐欺。另觀諸被告提出之支票、本票、退票理由單共十七紙，其
      發票日期亦大多為被告標得前開會金之後，且金額遠逾前開互助會金金額，是
      被告所辯渠係因被倒了很多錢後才沒有繼續繳納會款等語應非虛構。
（二）民間互助會之功能，本在予會員財務窘迫時應急之管道，各會員、會首對於他
      人支付不能之狀態亦應擔負其經濟風險。本案被告縱向告訴人標得前開互助會
      金，惟此僅係其基於參加互助會之標會權利行使，要難謂詐術之施用；告訴人
      交付被告互助會款，亦係本於合會契約，因被告合法標得該期會款而必須交付
      之，並非陷於錯誤之狀態中交付財物。
四、綜上所述，本案既無積極證據足認被告對於告訴人有何施用詐術行為，或告訴人
    有何因其詐術陷於錯誤並交付財物之情事，自不得遽以詐欺取財刑責相繩。本案
    純屬被告事後未依合會契約給付死會會錢之民事糾葛，尚與詐欺之刑責無涉。此
    外，復無其他積極證據足認被告有何前開犯行，揆諸首開說明，自應為無罪之諭
    知。
據上論斷，應依刑事訴訟法第三百零一條第一項，判決如主文。
本案經檢察官甲○○到庭執行職務。
中      華      民      國    九十三    年     十一     月     三十     日
                                臺灣臺南地方法院刑事第十庭
                                    審判長法  官  鄭  文  祺
                                          法  官  蔡  奇  秀
                                          法  官  林  中  如
右正本證明與原本無異。
如不服本判決，應於判決送達後十日內向本院提出上訴狀( 應附繕本 )。
                                          書記官  楊  宗  哲
中      華      民      國    九十三    年     十二     月      一      日
